ACORDAO-COMPLETO-2331874

ACÓRDÃO 591/2019 ATA 8/2019 - PLENÁRIO

VISTOS, relatados e discutidos estes autos de levantamento sobre a Política Nacional de Formação dos Profissionais da Educação Básica, com o objetivo de consolidar informações e identificar pontos de controle;
ACORDAM os Ministros do Tribunal de Contas da União, reunidos em sessão do Plenário, ante as razões expostas pelo Relator, em:
9.1. Determinar ao Ministério da Educação, com fundamento no art. 250, inciso II, do Regimento Interno do TCU, que elabore plano de ação, no prazo de sessenta dias, com vistas a:
9.1.1. regulamentar a Política Nacional de Formação dos Profissionais da Educação Básica, de forma a definir os objetivos, papeis, responsabilidades, recursos e obrigações de todos os envolvidos (matriz de responsabilidades) e os principais processos decisórios, em observância às boas práticas internacionais do componente Institucionalização do Referencial para Avaliação de Governança em Políticas Públicas do TCU, conforme previsto nos arts. 5º, parágrafo único, 11, §§ 1º e 2º, e 18 do Decreto 8.752/2016;
9.1.2. colocar em efetivo funcionamento o Comitê Gestor Nacional e os Fóruns Estaduais Permanentes de Apoio à Formação dos Profissionais da Educação Básica, como previsto no art. 7º, § 5º, da Lei 13.005/2014 (PNE 2014-2024) , com atribuições e composição definidas na Portaria MEC 619/2015, e nos arts. 5º, 6º e 7º do Decreto 8.752/2016, atentando para a necessária participação das partes interessadas nos processos decisórios da Política Nacional de Formação dos Profissionais da Educação Básica e visando a interlocução entre os diversos atores, em observância às boas práticas internacionais do componente Participação do Referencial para Avaliação de Governança em Políticas Públicas do TCU;
9.1.3. implementar o Planejamento Estratégico Nacional e os Planos estratégicos estaduais, previstos na Política Nacional de Formação dos Profissionais da Educação Básica, nos termos dos arts. 4º a 11 do Decreto 8.752/2016, atentando para estabelecer objetivos, metas, resultados esperados e marcos temporais precisos e objetivamente caracterizados, em observância às boas práticas internacionais do componente Planos e Objetivos do Referencial para Avaliação de Governança em Políticas Públicas do TCU;
9.1.4. adotar mecanismos para o monitoramento e a avaliação da Política Nacional de Formação dos Profissionais da Educação Básica e a revisão anual dos planos estratégicos, conforme previsto no art. 5º da Lei 13.005/2014 (PNE 2014-2024) e nos arts. 7º a 10 do Decreto 8.752/2016;
9.2.  classificar a peça 36 como sigilosa, nos termos do art. 23, inciso VIII, da Lei 12.527/2011 c/c art. 9º, inciso VIII, da Resolução TCU 294/2018;
9.3. encaminhar a proposta de fiscalização contida na peça 36 à Secretaria-Geral de Controle Externo, para que avalie sua oportunidade e conveniência, haja vista as modificações implementadas na estrutura organizacional das secretarias nos estados e o Plano Operacional estabelecido para o biênio 2019-2020;
9.5. determinar à Sec-RN que, em conjunto com a SecexEducação, monitore a implementação desta deliberação;
9.6. encaminhar cópia desta deliberação à Comissão de Educação da Câmara dos Deputados; à Comissão de Educação, Cultura e Esporte do Senado Federal; ao Conselho Nacioanld e Educação; ao Fórum Nacional de Educação; à Coordenação de Aperfeiçoamento de Pessoal de Nível Superior (Capes) ; ao Fundo Nacional de Desenvolvimento da Educação (FNDE) ; ao Instituto Nacional de Estudos e Pesquisas Educacionais Anísio Teixeira (Inep) ; ao Instituto de Pesquisa Econômica Aplicada (Ipea) ; ao Ministério da Transparência e Controladoria-Geral da União (CGU) ; ao Conselho Nacional de Secretários de Educação (Consed) ; e à União Nacional dos Dirigentes Municipais de Educação (Undime) .

Levantamento na Política Nacional de Formação dos Profissionais da Educação Básica, com o objetivo de consolidar informações e identificar pontos de controle.

Fundo Nacional de Desenvolvimento da Educação; Ministério da Educação; Secretaria Executiva do Ministério da Educação.

3. Interessados/Responsáveis:
3.1. Interessado: Identidade preservada (art. 55, caput, da Lei n. 8.443/1992)
3.2. Responsável: Identidade preservada (art. 55, caput, da Lei n. 8.443/1992).

13.1. Ministros presentes: José Mucio Monteiro (Presidente), Walton Alencar Rodrigues (Relator), Raimundo Carreiro, Ana Arraes e Vital do Rêgo.
13.2. Ministro-Substituto convocado: Augusto Sherman Cavalcanti.
13.3. Ministros-Substitutos presentes: Marcos Bemquerer Costa e André Luís de Carvalho.

WALTON ALENCAR RODRIGUES

Adoto, como relatório, a instrução da Secex-RN (peças 37-39) , que contou com a anuência da SecexEducação (peças 40-41) :
I. Introdução
1. Trata-se de levantamento na Política Nacional de Formação dos Profissionais da Educação Básica, com o objetivo de consolidar informações e identificar objetos e instrumentos de fiscalização relativos a essa Política, em cumprimento ao despacho do Ministro Walton Alencar Rodrigues exarado no âmbito do TC Processo 015.713/2018-0.
2. No Programa Internacional de Avaliação de Alunos (Pisa) da Organização para a Cooperação e Desenvolvimento Econômico (OCDE) realizado em 2015, o Brasil figurou nas últimas colocações do ranking entre setenta países (59º em leitura, 63º em ciências e 65º em matemática) .
3. Segundo a própria OCDE, entre os fatores que podem ser controlados pelas políticas educacionais, o professor é o que tem maior peso na determinação do desempenho dos alunos. O cenário, entretanto, não é favorável. A Meta 15 do Plano Nacional de Educação (PNE) , por exemplo, estabeleceu que, até 2024, todos os professores devem possuir licenciatura na área de conhecimento em que atuam, mas os índices alcançados até agora estão longe da meta estabelecida.
[figura]
4. Tendo em vista que a adequada formação dos profissionais é fundamental para a melhora da qualidade da educação básica, buscou-se identificar riscos e falhas que podem dificultar que a atual Política Nacional de Formação dos Profissionais da Educação Básica atinja seus objetivos. Os principais critérios utilizados foram o Decreto 8.752/2016, que dispõe sobre a Política Nacional de Formação dos Profissionais da Educação Básica, e o Referencial para Avaliação de Governança de Políticas Públicas do TCU.
5. Foram levantados aspectos como a adequada institucionalização da Política, a participação das principais partes interessadas em seus processos decisórios, a realização de planejamentos estratégicos direcionadores das ações de formação, a disponibilidade de informações suficientes para a realização de avaliações e a coordenação entre atores e ações da Política, de modo que foi possível, já nesta oportunidade, identificar falhas nos arranjos de governança.
6.	A metodologia aplicada está de acordo com as Normas de Auditoria do Tribunal de Contas da União (NAT) , tendo como base o documento “Padrões de Levantamento”, de fevereiro de 2018, ainda em processo de aprovação no TCU. Os procedimentos de fiscalização foram: solicitação de informações; pesquisa e revisão documental; entrevista; estudo orçamentário-financeiro comparativo; extração de dados de sistemas oficiais e pesquisa com partes interessadas. Os detalhes da metodologia utilizada encontram-se no Apêndice II.
7.	O Referencial para Avaliação de Governança de Políticas Públicas do TCU (Portaria-TCU 230, de 25/8/2014) foi um dos critérios utilizados nas análises efetuadas neste trabalho. O modelo é composto por oito componentes, mas, ante a exiguidade de tempo, o Levantamento considerou na análise da governança da Política apenas os componentes: Institucionalização, Planos e Objetivos, Participação, Coordenação e Coerência e Monitoramento e Avaliação. 
8. Este relatório está organizado em cinco capítulos, incluindo esta introdução. No Capítulo II é apresentada a visão geral da Política; no III, os achados; no IV, as conclusões deste trabalho; e no V, a consolidação das propostas de encaminhamento. Nos apêndices estão dispostos: índice de documentos e análises, metodologia, técnicas de diagnóstico, matrizes de planejamento e de achados e referencial bibliográfico.
II.	Visão Geral 
9.	O Plano Nacional de Educação (PNE) foi instituído pela Lei 13.005/2014, para o período de 2014-2024, possuindo vinte metas e 254 estratégias relacionadas, as quais objetivam articular o sistema nacional de educação, em seus diversos níveis, etapas e modalidades, por meio de ações integradas das diferentes esferas federativas (art. 214 da Constituição Federal) . 
10.	O PNE tem duas metas relacionadas à formação de profissionais da educação. A Meta 15 (com treze estratégias) , que trata de garantir aos docentes da educação básica formação específica em licenciatura na área de conhecimento em que atuam, com previsão de publicação de política nacional de formação no prazo de um ano de vigência do PNE; e a Meta 16 (com seis estratégicas) , que visa formar em nível de pós-graduação 50% dos professores da educação básica até o último ano de vigência do PNE, bem como garantir formação continuada a todos os profissionais da educação básica em sua área de atuação.
	Figura 2: Posição das Metas 15 e 16 do PNE, 2017

11.	A Política Nacional de Formação dos Profissionais da Educação Básica, prevista na Meta 15, foi instituída pelo Decreto 8.752, de 9/5/2016, com atraso de quase um ano, e alcança as formações inicial e continuada dos profissionais da educação, que serão desenvolvidas em regime de colaboração, numa perspectiva de “equalização de oportunidades educacionais e padrão mínimo de qualidade do ensino” (§ 1º do art. 211 da Constituição Federal) . 
12.	O Decreto 8.752/2016 convergiu as políticas dos profissionais do magistério, anteriormente definidas pelo Decreto 6.755/2009, e dos funcionários da educação, definidas pelo Decreto 7.415/2010, ambos revogados pelo Decreto 8.752/2016. Destaca-se que a relação das principais normas referentes ao tema encontra-se à peça 8.
13.	Dentre os princípios da Política constantes no art. 2º do Decreto 8.752/2016, destacam-se: a cooperação e articulação entre os entes federativos; o compromisso com o aprendizado dos estudantes na idade certa, como forma de redução das desigualdades educacionais e sociais; a garantia de padrão de qualidade nos cursos de formação inicial e continuada; a articulação entre teoria e prática no processo de formação; a articulação entre formação inicial e formação continuada; e a valorização dos profissionais da educação.
14.	Os principais objetivos da Política previstos no art. 3º do citado decreto são: instituir regime de colaboração entre os entes Programa Nacional de Formação de Profissionais da Educação Básica de forma a assegurar a oferta em quantidade e nas localidades necessárias; induzir a qualidade da formação dos professores que atuarão ou que já estejam em exercício nas escolas públicas; integrar a educação básica e superior visando à qualidade do ensino público; expandir a oferta e melhorar a qualidade nos cursos de formação dos docentes.
15.	A competência para coordenar a Política é do Ministério da Educação (MEC) , conforme Decreto 8.752/2016, art. 1º, § 3º, exercida prioritariamente por meio da Secretaria de Educação Básica (SEB) . A Coordenação de Aperfeiçoamento de Pessoal de Nível Superior (Capes) é o principal executor das ações da Política, por meio da Diretoria de Formação de Professores da Educação Básica (DEB) e da Diretoria de Educação a Distância (DED) .
16.	Os principais atores envolvidos na gestão e na execução da Política são, em nível nacional, o MEC, auxiliado pela Fundação Coordenação de Aperfeiçoamento de Pessoal de Nível Superior (Capes) e pelo Fundo Nacional de Desenvolvimento da Educação (FNDE) ; em nível local, as instituições de ensino superior (IES, incluídos os institutos federais nesta análise) , com seus professores e alunos dos cursos de licenciatura, e as redes de ensino municipais e estaduais, representadas por suas secretarias de educação e com participação das escolas e dos professores da educação básica. O Decreto 8.752/2016 prevê, ainda, como instâncias de governança, o Comitê Gestor Nacional e os Fóruns Estaduais Permanentes de Apoio à Formação dos Profissionais da Educação Básica (Fepads) , com funções relativas ao planejamento estratégico das ações e à realização de revisões, acompanhamentos e avaliações, para aperfeiçoamento contínuo da Política.
17.	O Tribunal realizou levantamento do perfil de governança de diversos órgãos da Administração Federal, nos autos do TC Processo 017.245/2017-6, apreciado pelo Acórdão 588/2018-TCU-Plenário, da relatoria do Ministro Bruno Dantas. Os relatórios referentes ao MEC, à Capes e ao FNDE encontram-se à peça 21 e permitem ter ideia do ambiente de controle dessas organizações.
18.	O planejamento da Política atualmente é definido por apresentação feita pelo MEC em outubro de 2017, que prevê diversas linhas de ações. Embora não constem na apresentação, a Política ainda conta com importantes programas, como o Programa Institucional de Bolsa de Iniciação à Docência (Pibid) e o Plano Nacional de Formação de Professores da Educação Básica (Parfor) .
[figura]
19. Os números relativos às principais ações do programa são: Parfor: 2.903 turmas implantadas e 45.997 alunos formados (2012-2018) ; Pibid: 231.310 bolsas concedidas, com projeto em 5.312 escolas (2012-2018) ; e UAB: 871.000 vagas ofertadas (2006-2017) .
20. Quanto ao orçamento destinado à execução da Política, as principais ações orçamentárias, identificadas nas leis orçamentárias de 2012 a 2017, são: 20RJ - “Apoio à Capacitação e Formação Inicial e Continuada para a Educação Básica”; 00O0 - “Concessão de Bolsas de Apoio a Educação Básica”; e 20RO - “Concessão de Bolsas de Apoio a Educação Básica” (já descontinuada) . No Plano Plurianual (PPA) 2016-2019, a Política tem base no Programa 2080 - “Educação de Qualidade para Todos”, com cinco objetivos, sendo um deles voltado ao fortalecimento da formação e da valorização dos profissionais da educação (Objetivo 1008) .
21. No conjunto, as Ações Orçamentárias 20RJ, 00O0 e 20RO tiveram um expressivo montante de R$ 10.453.083.314 em despesas empenhadas desde o exercício de 2012, tendo sido pago o valor de R$ 8.674.742.191.
Tabela 1: Execução orçamentária das ações relacionadas a Política de 2012 a maio de 2018
	Ano
	Ação
	Dotação Atual
	Empenhado
	Liquidado
	Pago

	2012
	20RJ
	755.365.481
	418.528.731
	200.758.057
	176.866.309

	2012
	20RO
	808.917.589
	751.685.089
	650.617.986
	647.994.851

	2013
	20RJ
	666.271.306
	395.739.945
	233.056.757
	215.030.475

	2013
	20RO
	1.797.814.199
	1.508.897.563
	1.452.820.862
	1.452.820.862

	2014
	00O0
	1.881.625.223
	1.809.764.839
	1.803.868.469
	1.798.507.529

	2014
	20RJ
	534.568.847
	373.906.046
	282.487.160
	271.494.281

	2015
	00O0
	2.477.683.977
	2.084.384.791
	1.877.283.377
	1.877.283.377

	2015
	20RJ
	387.672.237
	147.376.839
	98.616.379
	76.455.820

	2016
	00O0
	1.413.018.802
	1.315.018.802
	970.545.741
	970.545.741

	2016
	20RJ
	267.524.706
	234.725.004
	157.140.430
	150.591.214

	2017
	00O0
	1.022.993.328
	952.937.825
	805.218.030
	805.218.030

	2017
	20RJ
	248.437.374
	203.405.361
	108.838.542
	98.641.012

	2018
	00O0
	911.569.837
	234.226.750
	123.444.058
	123.444.058

	2018
	20RJ
	136.979.552
	22.485.729
	11.676.176
	9.848.633

	Total
		13.310.442.458
	10.453.083.314
	8.776.372.024
	8.674.742.191

Fonte: Siope, consulta em 29/5/2018.
22. Os principais sistemas da informação utilizados na gestão da Política são: Sistema de Gestão de bolsas (SGB – Capes e FNDE) ; Sistema de Gestão do Sistema UAB (Sisuab) ; Sistema Eletrônico de Recebimento de Propostas (Sicapes) ; Sistema de Acompanhamento de Concessões (SAC) ; Sistema de Controle de Bolsas e Auxílios (SCBA) ; Sistema de Prestação de contas (Siprec) ; Cadastro de Instituições e Cursos de Educação Superior (e-MEC) ; Nova Plataforma Freire; Sistema de Gestão de Monitoramento da Formação Continuada (Sisfor) ; Sistema Integrado de Monitoramento, Execução e Controle (Simec) . 
[figura]
23. Com referência aos dados estatísticos que envolvem o cenário da Política, os dados do Censo da Educação Superior realizado em 2016 apontam 8.052.254 matrículas em cursos de graduação. Desse total, 1.520.494 (18,9%) matrículas se deram em cursos de licenciatura. O Censo apontou, ainda, o número de 218.591 docentes da educação básica cursando ensino superior.
24.	De acordo com o Censo da Educação Básica de 2017, há 2.192.224 professores atuando na educação básica no país, sendo 1.737.492 na rede pública e 454.732 na rede privada. Em relação à escolaridade desses docentes, 1.626.403 possuem curso superior com licenciatura e 91.142 sem licenciatura, 749.416 com especialização, 53.131 com mestrado e 9.626 com doutorado. No entanto, ainda existem por volta de 20% de docentes sem curso superior completo. 
Figura 5: Distribuição dos docentes que atuam na educação básica por nível de escolaridade – Brasil 2017
Fonte: Censo da Educação Básica 2017
25. Segundo o Censo Escolar 2017, o percentual de professores de ensino médio com curso superior foi de 93,8%, sendo que 61% das disciplinas eram ministradas por professores com formação adequada. No ensino fundamental, esses índices foram, respectivamente, de 82,1% e 55,7%. 
[figura]
26. Os grupos 1, 2, 3 e 4 referem-se aos Indicadores de Adequação da Formação Docente criado pelo Instituto Nacional de Estudos e Pesquisas Educacionais Anísio Teixeira (Inep) , os quais sintetizam a relação entre a formação inicial dos docentes de uma escola e as disciplinas que eles lecionam, considerando o ordenamento legal vigente, a saber:
a) Grupo 1 - Percentual de disciplina que são ministradas por professores com formação superior de licenciatura (ou bacharelado com complementação pedagógica) na mesma área da disciplina que leciona;
b) Grupo 2 - Percentual de disciplinas que são ministrados por professores com formação superior de bacharelado (sem complementação pedagógica) na mesma área da disciplina que leciona;
c) Grupo 3 – Percentual de disciplinas que são ministradas por professores com formação superior de licenciatura (ou bacharelado com complementação pedagógica) em área diferente daquela que leciona;
d) Percentual de disciplinas que são ministradas por professores com formação superior não considerada nas categorias anteriores; e
e) Grupo 5 – Percentual de disciplinas que são ministradas por professores sem formação superior
27. Ressalta-se que a visão geral da Política Nacional de Formação de Profissionais da Educação Básica, completa e detalhada, encontra-se à peça 29.
III. Achados
III.1. Baixa institucionalização da Política Nacional de Formação 
28. Devido à falta de regulamentação da Política Nacional de Formação dos Profissionais da Educação Básica, não houve a definição clara e formal dos objetivos, papéis, responsabilidades, recursos e obrigações de todos os envolvidos (matriz de responsabilidades) e dos principais processos decisórios, o que trouxe, além de prejuízo à coordenação da Política, consequências como lacunas de regulamentação, estabelecimento de normas fragmentadas, esparsas e conflitantes pelos órgãos executores e insegurança jurídica na execução das ações, impactando o regime de colaboração entre as esferas de governo e os sistemas de ensino, previsto como princípio básico da Política.
29. O Decreto 8.752/2016 apresenta aspectos gerais da Política, tais como declaração de princípios e objetivos, previsão de instâncias de governança, requisitos para os planejamentos estratégicos e iniciativas relacionadas aos programas e ações, mas não promove o devido detalhamento desses aspectos gerais, nem há norma regulamentadora que o faça.
30. Por exemplo, o processo de planejamento estratégico da Política foi apenas delineado em linhas gerais pelo Decreto 8.752/2016, de forma que remanescem lacunas sobre competências dos atores, sequência de atos e imperatividade das decisões.
[figura]
31. O real papel do Comitê Gestor Nacional não é claro, uma vez que o Decreto 8.752/2016 prevê que essa instância deve aprovar o Planejamento Estratégico Nacional apresentado pelo MEC, mas em outro dispositivo estabelece que cabe ao Comitê opinar em relação ao plano apresentado.
32. Em relação aos planos estratégicos estaduais, o Decreto define que cabe aos fóruns elaborar e propor esses planos e ao Comitê “sugerir ajustes e recomendar planos estratégicos estaduais”, de forma que não se sabe ao certo a quem compete a aprovação final dos planos estaduais.
33. De maneira semelhante ao planejamento, não houve definição das formas de revisão, avaliação e monitoramento da Política. O Decreto 8.752/2016 estatui que os planos estratégicos terão duração quadrienal e serão revisados anualmente, porém não há detalhamento sobre como ocorrerão essas revisões. Em relação à avaliação das ações, o único dispositivo que trata do tema é o art. 7º, inc. II, do Decreto, que atribui aos Fepads a função de “acompanhar a execução do referido plano, avaliar e propor eventuais ajustes, com vistas ao aperfeiçoamento contínuo das ações integradas e colaborativas por ele propostas”. Porém, mesmo neste caso, nenhum detalhamento sobre o monitoramento e a avaliação é fornecido.
34. Embora o Decreto 8.752/2016 estabeleça, sem o devido detalhamento, competências gerais para o MEC e as instâncias de governança, a Capes, que atualmente é o principal órgão executor da Política em âmbito federal, não é sequer mencionada, de forma que sua participação na Política é definida por normativos esparsos, como a Lei 11.273/2006, que autoriza o FNDE e a Capes a concederem bolsas de estudo e de pesquisa a participantes de programas de formação inicial e continuada de professores para a educação básica, e a Lei 11.502/2007, que define como uma das finalidades da Capes induzir e fomentar a formação de profissionais de magistério.
35. Esse diagnóstico, relacionado à falta de clareza das competências das instâncias de governança e dos dois principais atores da Política, é acentuado no que diz respeito às demais partes interessadas, como FNDE, IES, estados, municípios e suas secretarias de educação.
36. Verificou-se que a causa principal para essa baixa institucionalização da Política é a falta de sua devida regulamentação pelo MEC, exigida em diversos pontos do Decreto 8.752/2016, como os que requerem: i) detalhamento da composição, das atribuições e das formas de funcionamento das instâncias de governança (art. 5º, parágrafo único) ; ii) definição e regramento próprio de cada ação de apoio técnico e financeiro da União (art. 11, §§ 1º e 2º) ; e iii) regulamentação do Decreto no prazo de sessenta dias (art. 18) .
37. Assim, com o nível de regulamentação atual da Política Nacional de Formação dos Profissionais da Educação Básica, não é possível identificar clara e formalmente os objetivos, papéis, responsabilidades, recursos e obrigações de todos os envolvidos, incluindo-se abordagem para tratar resolução de conflitos, identificar e dividir riscos e oportunidades e estabelecer formas de revisão, avaliação e monitoramento, consoante preceituam as boas práticas internacionais do Referencial para Avaliação de Governança em Políticas Públicas do TCU.
38. As principais consequências dessa falta de definição clara e formal das competências dos atores e dos processos decisórios, além do prejuízo à coordenação da Política, são, por exemplo, as lacunas de regulamentação já mencionadas, o estabelecimento de normas fragmentadas, esparsas e conflitantes pelos órgãos executores e a insegurança jurídica na execução das ações.
39. A definição de normas específicas pelos órgãos executores, algumas vezes feita até mesmo via edital, apesar de necessária para o detalhamento da regulamentação a ser feita pelo MEC e para o adequado desenvolvimento das ações a cargo de cada unidade, não é capaz de normatizar a atuação dos diversos órgãos, instituições e esferas de governo envolvidos na Política, de modo a fortalecer a governança da atuação estatal.
40. Como exemplo, tomemos os atuais programas de iniciação à docência, Pibid e Residência Pedagógica. O primeiro foi instituído pelo Decreto 7.219/2010, ao passo que o segundo pela Portaria-Capes 38/2018, ou seja, ato exclusivo da Coordenação, sem qualquer norma geral do MEC.
41. De início, as normas instituidoras desses programas divergem acerca da possibilidade de participação de IES privadas com fins lucrativos, pois a Portaria-Capes 38/2018 estabeleceu que o Residência Pedagógica seria executado apenas por IES públicas e privadas sem fins lucrativos, restrição não imposta ao Pibid pelo Decreto 7.219/2010. Essa distinção, entre programas tão semelhantes e com a mesma finalidade, é relevante sobretudo se levado em consideração que cerca de 60% dos professores ingressantes na educação básica são oriundos de IES privadas, conforme estudo sobre o Perfil do Professor da Educação Básica do Inep.
42. Ademais, os dois editais lançados este ano, Edital 7/2018-Pibid e Edital 6/2018-Residência Pedagógica, estabeleceram, de início, que somente poderiam participar das seleções IES públicas e privadas sem fins lucrativos. Ou seja, o Edital 7/2018-Pibid estava criando restrições não presentes em seu normativo instituidor, Decreto 7.219/2010.
43. Posteriormente, os dois editais foram retificados, de modo a permitir a participação de IES privadas com fins lucrativos, sendo que, nesta feita, o Residência Pedagógica é que passou a ir de encontro com seu normativo instituidor.
44. Desse modo, as lacunas de regulamentação e o estabelecimento de normas fragmentadas por diversos órgãos prejudicam a delimitação e o conhecimento do papel de cada unidade e conferem insegurança jurídica na execução das ações, impactando, ao fim, o regime de colaboração entre os atores da Política, estabelecido como princípio básico dessa intervenção estatal.
45. Assim como em diversas políticas sociais executadas de forma descentralizada, o regime de colaboração é essencial para as políticas educacionais, tanto que sua importância tem base na Constituição Federal (art. 211: “A União, os Estados, o Distrito Federal e os Municípios organizarão em regime de colaboração seus sistemas de ensino”) , na Lei de Diretrizes e Bases (LDB) e no PNE.
46. Embora o Decreto 8.752/2016 enalteça o regime em diversos dispositivos, há evidências de que a colaboração não vem sendo realizada a contento, conforme exemplificam o documento do Grupo de Trabalho de Formação Continuada do Conselho Nacional de Secretários de Educação (Consed) e o estudo sobre a Política Nacional de Formação de Professores, que subsidiaram a apresentação da Política pelo MEC em outubro de 2017, e as diversas entrevistas realizadas neste trabalho. O próprio Ministério tem essa percepção, ao eleger como um dos principais riscos da Política a imaturidade do regime de colaboração entre os entes federados.
47. Para solução das causas e mitigação dos efeitos apontados na situação encontrada, propõe-se determinar que o MEC encaminhe a este Tribunal, no prazo de sessenta dias, plano de ação com vistas a promover a devida regulamentação da Política Nacional de Formação dos Profissionais da Educação Básica, conforme exigências do Decreto 8.752/2016, arts. 5º, parágrafo único, 11, §§ 1º e 2º, e 18, empenhando-se em definir clara e formalmente os objetivos, papéis, responsabilidades, recursos e obrigações de todos os envolvidos (matriz de responsabilidades) e os principais processos decisórios, em observância às boas práticas internacionais do componente Institucionalização do Referencial para Avaliação de Governança em Políticas Públicas do TCU.
48. Espera-se que a adoção das medidas propostas gere amadurecimento do regime de colaboração entre as esferas de governo e os sistemas de ensino, aumento da segurança jurídica na execução das ações da Política e aumento do alcance de resultados, devido às melhorias na coordenação da Política.
III.2.	Inadequada participação das partes interessadas nos processos decisórios da Política
49. Devido à falta de efetivo funcionamento das instâncias de governança previstas no Decreto 8.752/2016 (Comitê Gestor Nacional e Fepads) , não houve a devida participação social e de demais partes interessadas nos processos decisórios da Política, nem espaço adequado para facilitar a interlocução entre os diversos atores, o que trouxe, além de prejuízo ao planejamento, à avaliação e à coordenação da Política, consequências como definição de ações sem a participação dos órgãos executores, maior suscetibilidade a alterações nas ações com finalidade política, maior exposição às pressões dos atores interessados e criação de instâncias diversas pelos próprios órgãos executores, impactando o regime de colaboração entre as esferas de governo e os sistemas de ensino e a formação de agenda permanente de debates para o aperfeiçoamento da Política.
50. A ampla participação de partes interessadas nos processos decisórios da Política, prevista pelo Decreto 8.752/2016, sobretudo ao definir a composição mínima do Comitê Gestor Nacional e dos Fepads, não vem ocorrendo a contento, o que afeta inclusive a atuação das organizações centrais. Gestores da Capes, por exemplo, apontaram a necessidade de que órgãos executores e controladores participem da elaboração da Política e gestores do FNDE defenderam a importância da participação do Fundo nas definições sobre as políticas educacionais do MEC, o que não ocorre atualmente.
[figura]
51. Constatou-se que a participação está sendo prejudicada pela falta do devido funcionamento dessas instâncias. O próprio MEC admite que as instâncias não estão funcionando conforme previsto no Decreto 8.752/2016, além de que gestores da Capes mencionaram que os fóruns permanentes não têm mais tanta atuação e que em alguns estados a mobilização dessa instância foi bastante fraca desde a sua previsão inicial pelo Decreto 6.755/2009. No nível local, gestores da Universidade Federal do Rio Grande do Norte (UFRN) , da Secretaria Municipal de Educação (SME/Natal) e da Secretaria de Estado da Educação e da Cultura (SEEC/RN) e representantes da União Nacional dos Dirigentes Municipais de Educação (Undime) afirmaram que o fórum do estado do Rio Grande do Norte não tem atuado mais.
52.	Informações extraídas do Plano de Ações Articuladas (PAR) e pesquisa realizada junto às secretarias estaduais de educação comprovam que em muitos estados os Fepads não vêm funcionando, sem ao menos ter reuniões formais regulares, de modo que, pelos menos, dez fóruns estão sem atividade (AL, CE, DF, ES, MG, MT, PB, RN, SP e TO) e dois funcionam precariamente (AP e GO) .
Tabela 2: Informações do PAR e de pesquisa realizada junto às secretarias estaduais de educação sobre o funcionamento dos Fepads
	INFORMAÇÕES DO PAR
	RESULTADOS DA PESQUISA

	Funcionamento pleno
	Funcionamento precário
	Sem funcionamento
	Fórum em atividade
	Fórum sem atividade
	Não responderam

	AC
	PI
	AL
	ES
	AC
	PR
	AL
	AP

	AM
	RJ
	AP
		AM
	RJ
	CE
	BA

	BA
	RS
	CE
		MA
	RS
	DF
	ES

	DF
	RO
	GO
		MS
	SC
	MG
	GO

	MA
	RR
	MT
		PA
	SE
	MT
	PI

	MS
	SC
	PA
		PE
		PB
	RO

	MG
	SP
	PR
				RN¹
	RR

	PB
	SE
	RN
				SP
	
	PE
	TO
					TO
	
¹Apesar de não ter sido enviado e-mail à SEEC/RN, as entrevistas realizadas comprovaram a falta de funcionamento do fórum no estado
Fonte: elaboração própria, com base nas informações extraídas do PAR e da pesquisa realizada com as secretarias (peças 25 e 26) 
53. Ademais, a pesquisa com as secretarias demonstrou que, apesar de alguns fóruns estarem ativos, tendo realizado reunião em 2018, apenas os estados do Acre e de Santa Catarina comprovaram que seus fóruns têm participação das diversas partes interessadas previstas no do Decreto 8.752/2016, sendo que os Fepads das outras secretarias respondentes possuem em comum a falta de participação de representante da esfera federal (MEC ou Capes, por exemplo) .
54. Assim, com o baixo nível de funcionamento das instâncias de governança, não há espaço adequado para facilitar a interlocução entre os diversos atores da Política, nem adequada participação social e de demais partes interessadas em seus processos decisórios, como os de planejamento e avaliação, consoante preceituam as boas práticas internacionais relativas ao componente Participação do Referencial para Avaliação de Governança em Políticas Públicas do TCU.
55. As principais consequências dessa falta de interlocução e participação das partes interessadas, além de prejuízos ao planejamento, à avaliação e à coordenação da Política, são, por exemplo, a definição de ações sem a participação dos órgãos executores, uma maior suscetibilidade a alterações nas ações com finalidade política, uma maior exposição às pressões dos atores interessados e a criação de instâncias diversas pelos próprios órgãos executores.
56. A Capes informou que as diretrizes da Política são definidas no âmbito do MEC, cabendo à Coordenação apenas implementar o que fora estabelecido, por meio de seus programas e projetos. Assim, gestores da Capes, por exemplo, criticaram a falta de participação dos entes executores na elaboração da Política, que é definida sem levar em consideração a capacidade da Capes e das IES de executarem as ações estabelecidas.
57. Em relação às IES, gestores da UFRN aduziram que as instituições não foram ouvidas nas mudanças feitas no Pacto Nacional pela Alfabetização na Idade Certa (Pnaic) e no Pibid, nem na criação do Residência Pedagógica, o que provocou intensa discordância das IES, que são as unidades executoras, para com o formato desses programas, culminando, ao fim, no não preenchimento de quase 2.184 cotas das 45.000 inicialmente ofertadas no âmbito do Residência Pedagógica.
58. No que toca às alterações nas ações com finalidade política, é consenso entre os atores entrevistados (gestores do MEC, da Capes, do Instituto de Pesquisa Econômica Aplicada (Ipea) , da UFRN e da SEEC/RN e representantes da Undime/RN) que um dos principais riscos para o alcance dos objetivos é o fato de se tratar de política de governo, e não de Estado, o que provoca descontinuidade ou lançamento de ações sem a observação de critérios técnicos. Segundo gestores da Capes, a situação é exemplificada com a tentativa de criação da Rede Universidade do Professor, que previu inicialmente 105 mil vagas para formação de professores, mas que ao fim não houve a oferta efetiva de nenhuma vaga.
59. Além da sujeição às alterações em suas ações com fins meramente políticos, a ausência de participação das diversas partes interessadas nos processos decisórios da Política causa maior exposição às pressões de determinados atores, que passam a exercer influência e provocar discussões em espaços inadequados, que não as instâncias inicialmente previstas.
60. Por exemplo, em rápida pesquisa à internet é possível constatar as intensas pressões relacionadas ao Parfor e ao Pibid, culminando na convocação de audiência pública no Senado Federal para tratar da continuidade do Parfor e na concessão de liminar obrigando a Capes a prorrogar os Editais 61 e 66/2013 do Pibid, até que os novos projetos do Edital 7/2018 fossem iniciados.
61. Por fim, como última consequência da falta de participação adequada das partes interessadas, menciona-se a criação de instâncias diversas pelos próprios órgãos executores, como a exigência, pela Capes, da criação de Comitê de Articulação da Formação Docente em cada unidade federativa, como condição para participar das seleções do Parfor, do Pibid e do Residência Pedagógica.
62. Além desse Comitê, há outras instâncias de governança e espaços de discussão criados especificamente para cada ação, como fóruns de gestores da UAB e do Pibid, comitês de formação no âmbito das IES e comitês gestores no âmbito do Pnaic.
63. É razoável a existência de alguns espaços específicos para discussão e maior interação entre os atores responsáveis por cada tipo de ação, porém o excesso desses espaços pode causar prejuízo à coordenação da Política e à efetivação do regime de colaboração, sobretudo quando algumas instâncias, como o Comitê de Articulação da Formação Docente, acima referido, têm atribuições praticamente idênticas às dos Fepads previstos pelo Decreto 8.752/2016, espaços naturalmente estabelecidos para que ocorram as discussões sobre a Política.
64. Todas essas consequências da falta de participação adequada das principais partes interessadas terminam por impactar o regime de colaboração e a formação de agenda permanente de debates para o aperfeiçoamento da Política e de sua integração com as ações locais de formação, tida como uma das atribuições dos Fepads (art. 7º, inc. III, do Decreto 8.752/2016) .
65. Para solução das causas e mitigação dos efeitos apontados na situação encontrada, propõe-se determinar que o MEC encaminhe a este Tribunal, no prazo de sessenta dias, plano de ação com vistas a promover o efetivo funcionamento das instâncias de governança previstas no art. 5º, caput, do Decreto 8.752/2016 (Comitê Gestor Nacional e Fóruns Estaduais Permanentes de Apoio à Formação dos Profissionais da Educação Básica) , cujas atribuições e composição mínima estão previstas nos arts. 6º e 7º do referido Decreto, empenhando-se em fomentar a devida participação social e de demais partes interessadas nos processos decisórios da Política e, assim, criar espaço adequado para facilitar a interlocução entre os diversos atores, em observância às boas práticas internacionais do componente Participação do Referencial para Avaliação de Governança em Políticas Públicas do TCU.
66. Espera-se que a adoção das medidas propostas gere aperfeiçoamento da Política, devido à formação de agenda permanente de debates, amadurecimento do regime de colaboração entre as esferas de governo e os sistemas de ensino e aumento do alcance de resultados, decorrente das melhorias no planejamento, na coordenação e na avaliação da Política.
III.3.	Deficiências no planejamento estratégico da Política
67. Devido à inexistência de planos estratégicos nos moldes definidos pelo Decreto 8.752/2016, a Política está sendo executada sem o adequado diagnóstico das necessidades de formação e da capacidade de atendimento das instituições envolvidas e sem objetivos suficientemente precisos para permitir uma delimitação nítida de seu campo de atuação, traduzidos em metas, resultados esperados e marcos temporais precisos e objetivamente caracterizados, que concorram para a consecução dos propósitos mais gerais da intervenção pública, o que trouxe, além de prejuízos à avaliação e à coordenação da Política, consequências como falta de critérios para priorização e definição de ações e falta de visão de longo prazo, impactando a oferta de ações em quantidade e nas localidades necessárias e a redução das desigualdades sociais e educacionais.
68. Solicitou-se ao MEC a apresentação do Planejamento Estratégico Nacional e dos decorrentes planos estratégicos estaduais, juntamente com eventual documentação que tenha dado suporte à elaboração desses documentos.
69. Em resposta, o Ministério informou a indisponibilidade dos planos estratégicos, mas aduziu que as linhas de ação apresentadas pelo MEC em outubro de 2017 se traduzem no Planejamento Estratégico Nacional, as quais foram definidas a partir dos seguintes subsídios: Formação de Professores Estudos (documento consolidando estudos no âmbito da formação elaborado por Carmen Neves e Guiomar de Melo) ; Adequação Docente Inep (apresentação com dados sistematizados) ; e Infográfico da Formação (síntese dos levantamento realizados e as ações de formação em 2017) . Ademais, o Ministério ressaltou que, na construção das linhas de ação, foram consideradas a legislação em vigor, as análises das políticas e programas feitas pelo MEC nos últimos anos, os diagnósticos e avaliações do Instituto Nacional de Estudos e Pesquisas Educacionais Anísio Teixeira (Inep) , as recomendações feitas pelo Grupo de Trabalho de Formação Continuada do Consed, sugestões de órgãos públicos, especialistas e organizações da sociedade civil e, ainda, estudos e pesquisas internacionais.
70. A Apresentação da Política Nacional de Formação (peça 4, p. 54-75) , que o MEC toma como o atual Planejamento Estratégico Nacional, traz alguns números fornecidos pelo Censo 2016 do Inep, define breve diagnóstico da situação e, ao fim, elenca algumas linhas de ação, que, entretanto, possuem inadequações que não suprem o requerido pelo Decreto 8.752/2016.
71. Inicialmente, a Apresentação não é documento formalmente estabelecido, sem delimitação precisa de premissas, alcance e conteúdo, o que denota sua precariedade para orientar uma política nacional. Não se sabe ao certo o que compõe esse planejamento, pois, embora o estudo sobre a Política Nacional de Formação de Professores (um dos subsídios para a elaboração da Apresentação) contenha diversas linhas de ação, a Apresentação do MEC elencou somente algumas dessas linhas, não incluindo, por exemplo, ações relacionadas a organização de dados e de informações, regulação, estudos e pesquisa e avaliação, de modo que o atual planejamento do MEC encontra-se incompleto, sobretudo por não contemplar programas e ações atualmente executados no âmbito da Política, como o Pibid, o Parfor e as diversas formações continuadas oferecidas pelas Secretarias do MEC.
72. Ademais, mesmo que ainda seja necessária regulamentação do Decreto 8.752/2016, o art. 8º estabelece que compete ao Comitê Gestor Nacional, composto por diversas partes interessadas, opinar sobre e aprovar o Planejamento Estratégico Nacional proposto pelo MEC, de forma que a Apresentação não foi aprovada por instância competente, nem permitiu a participação de todos os atores de alguma maneira envolvidos com a Política.
73. Para além do Planejamento Estratégico Nacional, o Decreto 8.752/2016 estabelece que cada estado deve possuir o seu planejamento estratégico, elaborado pelo respectivo fórum permanente, devendo contemplar diagnóstico das necessidades, definição de ações e atribuições dos partícipes, com base no Planejamento Estratégico Nacional (arts. 4º, 7º e 9º) .
74. O MEC afirmou não possuir os planos estratégicos estaduais e, por meio de pesquisa com as secretarias estaduais de educação, verificou-se que, mesmo nos estados onde há algum documento para orientar a Política no nível local, os planos apresentados, em geral, não são totalmente consistentes em relação às exigências do Decreto 8.752/2016, sobretudo no que toca ao diagnóstico das necessidades de formação continuada a nível de aprimoramento com base nas demandas dos professores e escolas, às ações específicas a serem desenvolvidas para suprir cada uma das necessidades identificadas e às atribuições e responsabilidades dos diversos partícipes.
75. Além disso, como os planos estaduais devem ser elaborados em decorrência do plano nacional, tem-se que, diante da inexistência do segundo, os primeiros também não existem, pelo menos nos moldes definidos Decreto 8.752/2016.
76. Pelo exposto, embora haja a previsão de algumas linhas de ação, publicadas pelo MEC por meio de apresentação feita em outubro de 2017 e definidas com base em dados do Inep e alguns estudos, constata-se a inexistência do Planejamento Estratégico Nacional e dos decorrentes planos estratégicos estaduais para orientação da Política Nacional de Formação.
77. A inexistência de planejamento estratégico adequado provoca algumas deficiências na execução da Política, como falta de diagnóstico apropriado das necessidades de formação e da capacidade de atendimento das instituições envolvidas, para definição do problema a ser atacado, e falta de estabelecimento de objetivos, metas, resultados esperados e marcos temporais de forma precisa, consoante preceituam as boas práticas internacionais relativas ao componente Planos e Objetivos do Referencial para Avaliação de Governança em Políticas Públicas do TCU.
78. Para realização do diagnóstico, a Apresentação do MEC se baseou nos dados disponíveis pelo Inep, mas não utilizou as outras fontes de informação elencadas no art. 10 do Decreto 8.752/2016, como informações oficiais disponibilizadas por outras agências federais, a exemplo da Capes e sua Plataforma Freire, e indicadores mencionados pelas secretarias de educação no Plano de Ações Articuladas (PAR) , de forma que o diagnóstico realizado é incompleto.
79. Em relação ao estabelecimento de objetivos, metas, resultados esperados e marcos temporais de execução (início, meio e fim) , verifica-se que a Apresentação: i) declarou vagamente os objetivos para as linhas de ação, embora não tenha clarificado os objetivos da UAB, dos mestrados profissionais e dos cursos de especialização; ii) estabeleceu metas quantitativas apenas para duas linhas, sendo que cinco linhas não possuem meta alguma; iii) não estabeleceu resultados esperados para nenhuma linha; iv) definiu marco temporal apenas para a linha Base Nacional de Formação Docente (realização de consulta pública no início de 2018) , sendo que apenas no nível intermediário.
Tabela 3: Resumo dos objetivos e metas das linhas de ação elencadas na Apresentação do MEC
	Linhas de Ação
	Objetivos
	Metas

	Base Nacional de Formação Docente
	Nortear o currículo de formação de professores
	-

	Programa de Residência Pedagógica
	Induzir a melhoria da qualidade na formação inicial
	80 mil bolsas

	Universidade Aberta do Brasil
	-
	250 mil vagas
Reserva de 75% para formação de professores

	Prouni
	Induzir a formação docente
	Ampliar benefício para professores graduados e flexibilizar a legislação para preencher vagas ociosas

	Plataforma de Formação Continuada
	Ofertar cursos e percursos formativos, permitindo certificações, formações autônomas e gestão do próprio desenvolvimento pessoal
	-

	Mestrados Profissionais
	-
	Ampliar para todos componentes curriculares da BNCC
Criar mestrado em educação infantil, alfabetização, currículo e gestão escolar

	Cursos de Especialização
	-
	Em educação infantil, alfabetização, língua portuguesa e matemática

	Cooperação Internacional
	Oferecer formação continuada para professores das redes públicas em instituições de excelência
	-

	Itinerário Formativo em Educação
	Incentivar, no ensino médio, que os estudantes sigam carreira docente
	-

	Base Nacional Docente
	Fornecer parâmetros e referenciais para atuação de docentes e gestores
	-

Fonte: elaboração própria, com base na Apresentação do MEC em resposta ao Ofício de Apresentação 39/2018-TCU/Secex-RN (peça 4, p. 67-74) 
80. As principais consequências dessa falta de diagnóstico e definição de objetivos, metas, resultados esperados e marcos temporais, além de prejuízos à coordenação e à avaliação, são, por exemplo, falta de critérios para priorização e definição de ações e falta de visão de longo prazo.
81. Sobre a definição de ações, não há explicitação de critérios para diversas decisões fundamentais na execução da Política, como a priorização das ações de formação inicial em detrimento das de formação continuada. Nesse contexto, a Apresentação apontou o déficit de professores com formação adequada em algumas disciplinas e elencou três linhas de ação que poderiam atacar esse problema (Residência Pedagógica, UAB e Prouni) , mas não detalhou as disciplinas e localidades prioritárias, nem o modo como elas seriam atendidas.
82. Na formatação dos programas, não foi justificada a distribuição igualitária no número de vagas para o Pibid e o Residência Pedagógica na oferta de 2018. Sobre o Residência, aliás, a Apresentação inicialmente previu a concessão de 80 mil bolsas para esse programa, mas, ao final, apenas 42.816 cotas foram preenchidas, das 45 mil ofertadas. Essa situação de sobra de vagas, causada por falhas no diagnóstico e na formatação da ação, ganha relevo especial no contexto atual de restrição orçamentária.
83. Ademais, a Apresentação não abordou a formação continuada em serviço a nível de aprimoramento (a não ser pela previsão de criação da Plataforma de Formação Continuada) , apontada por muitos entrevistados e estudos como o modo mais efetivo de melhorar a atuação do professor, em contraposição às modalidades de formação continuada a nível de pós-graduação (mestrados e especializações) , cuja efetividade é relativizada e até mesmo contestada, de modo que o planejamento deveria justificar a priorização das modalidades de formação continuada.
84. Em relação à visão de longo prazo, é certo que, no âmbito do PNE, há algumas metas relacionadas à Política, para alcance em 2024, como as Metas 15 e 16. Todavia, especificamente em relação a cada ação da Política, não se sabe o que se espera alcançar no longo prazo, quando se pretende alcançar e qual a contribuição para a consecução dos propósitos gerais da intervenção.
85. A falta de visão de longo prazo dificulta a identificação do grau de importância de cada ação no contexto geral da Política, para o estabelecimento de prioridades, e contribui para a descontinuidade precoce de ações, impedindo que haja tempo hábil para avaliação de sua efetividade.
86. Essa situação encontrada e suas consequências imediatas podem impactar, ao fim, a oferta de ações em quantidade e nas localidades necessárias e a redução das desigualdades sociais e educacionais, que são objetivo e princípio da Política, respectivamente.
87. Questionou-se a Capes acerca dos critérios utilizados para distribuição das cotas do Pibid e do Residência Pedagógica, na oferta de 2018. Em resposta, a Coordenação afirmou que os cálculos foram feitos levando-se em conta a distribuição realizada pelos Editais 61 e 66/2013, sendo aplicados pesos para corrigir distorções regionais.
88. No entanto, esse parâmetro não considera fatores essenciais para direcionamento da oferta e redução das desigualdades, como déficit de adequação de professor por disciplina e localidade, avaliações do Inep sobre o aprendizado dos alunos por disciplina e localidade e perfil de estudantes que realmente têm ingressado na rede pública de educação básica.
Tabela 4: Distribuição de cotas aprovadas por meio dos Editais 7/2018-Pibid e 6/2018-Residência Pedagógica
	Pública
		Particular
		Total

	Federal
	Estadual
	Municipal
	Especial
		Com fins lucrativos
	Sem fins lucrativos
		
	PIBID

	24.432
	11.755
	495
	470
	37.152
	1.167
	7.337
	8.504
	45.656

	53,51%
	25,75%
	1,08%
	1,03%
	81,37%
	2,56%
	16,07%
	18,63%
	100,00%

	RESIDÊNCIA PEDAGÓGICA

	23.352
	10.656
	408
	792
	35.208
	1.056
	6.552
	7.608
	42.816

	54,54%
	24,89%
	0,95%
	1,85%
	82,23%
	2,47%
	15,30%
	17,77%
	100,00%

Fonte: elaboração própria, com base nos resultados dos Editais 7/2018-Pibid e 6/2018-Residência Pedagógica (peça 5, p. 189-206) 
89. Por exemplo, a pesquisa realizada com beneficiários do Pibid constatou que 83,22% dos respondentes frequentam ou frequentaram IES de categoria administrativa pública, contra 16,78% de IES particular. Índices muito semelhantes foram obtidos com a análise sobre os resultados do Edital 7/2018-Pibid e do Edital 6/2018-Residência Pedagógica. Essas informações contrastam com o fato de que em torno de 60% dos professores que ingressam na educação básica são oriundos de IES particulares, segundo estudo sobre o Perfil do Professor da Educação Básica elaborado pelo Inep.
90. Em relação ao déficit de profissionais, revelam-se viáveis também estudos em relação à distribuição regional das cotas aprovadas por meio dos editais de seleção da Capes, em comparação com os percentuais de professores com formação superior adequada à área de conhecimento que lecionam.
Tabela 5: Distribuição regional das cotas aprovadas por meio dos Editais 5, 6, 7 e 19/2018
	Pibid
	R. Pedagógica
	Parfor
	UAB

	Região
	Cotas
	%
	Cotas
	%
	Turmas
	%
	Vagas
	%

	Centro-Oeste
	4.881
	10,69
	3.600
	8,41
	-
	-
	2.350
	9,64

	Nordeste
	14.813
	32,44
	15.960
	37,28
	59
	39,33
	8.020
	32,90

	Norte
	5.184
	11,35
	5.424
	12,67
	87
	58,00
	2.650
	10,87

	Sudeste
	11.923
	26,11
	12.048
	28,14
	1
	0,67
	8.735
	35,84

	Sul
	8.855
	19,40
	5.784
	13,51
	3
	2,00
	2.620
	10,75

	TOTAL
	45.656
	100,00
	42.816
	100,00
	150
	100,00
	24.375
	100,00

Fonte: elaboração própria, com base nos resultados dos Editais 5, 6, 7 e 19/2018 (peça 5, p. 189-206, e peça 4, p. 25-43) 
Tabela 6: Percentual de docências de professores com formação superior adequada à área de conhecimento que lecionam
	Região
	Educação Infantil
	Ensino Fundamental I
	Ensino Fundamental II
	Ensino Médio

	Centro-Oeste
	54,8
	71,5
	49,3
	51,0

	Nordeste
	35,8
	43,1
	33,9
	51,0

	Norte
	45,8
	56,6
	37,3
	58,1

	Sudeste
	49,7
	66,3
	66,3
	65,7

	Sul
	48,5
	69,1
	65,2
	69,7

Fonte: Relatório do 2º Ciclo de Monitoramento das Metas do Plano Nacional de Educação – 2018 (peça 15, p. 7) 
91. Para solução das causas e mitigação dos efeitos apontados na situação encontrada, propõe-se determinar que o MEC encaminhe a este Tribunal, no prazo de sessenta dias, plano de ação com vistas a promover a elaboração do Planejamento Estratégico Nacional e dos planos estratégicos estaduais no âmbito da Política Nacional de Formação dos Profissionais da Educação Básica, conforme disposições do Decreto 8.752/2016, arts. 4º a 11, empenhando-se em contemplar diagnóstico das necessidades de formação e da capacidade de atendimento das instituições envolvidas (art. 3º, inc. III, e 9º, inc. I, do mesmo Decreto) e estabelecer objetivos suficientemente precisos para permitir uma delimitação nítida de seu campo de atuação, traduzindo-os, por sua vez, em metas, resultados esperados e marcos temporais precisos e objetivamente caracterizados, que concorram para a consecução dos propósitos mais gerais da intervenção pública, em observância às boas práticas internacionais do componente Planos e Objetivos do Referencial para Avaliação de Governança em Políticas Públicas do TCU.
92. Ademais, propõe-se que a Segecex inclua nos Planos Operacionais de Controle Externo deste Tribunal as fiscalizações contidas na peça 36, levando-se em consideração a necessária articulação entre as suas unidades para a realização dos trabalhos propostos.
93. Espera-se que a adoção das medidas propostas gere ações mais bem formatadas, priorização de demandas em quantidade e nas localidades necessárias, com vistas a reduzir as desigualdades sociais e educacionais, e aumento do alcance de resultados, decorrente das melhorias na coordenação e na avaliação da Política.
III.4.	Deficiências no monitoramento e na avaliação da Política
94. Devido à diversidade dos sistemas informatizados e à falta de comunicação entre si, não existe disponibilidade suficiente de dados confiáveis e relevantes para dar suporte aos relatórios de desempenho da Política, o que trouxe, além de prejuízos à coordenação e ao planejamento, limitação da visão global da Política e falta de mecanismos para monitorar, avaliar e reportar resultados dos esforços cooperativos, impactando no conhecimento sobre a efetividade das ações e sobre a necessidade de eventuais ajustes, com vistas ao aperfeiçoamento contínuo das ações integradas e colaborativas.
95. Constatou-se que as informações disponíveis sobre a Política não permitem ao MEC, o qual possui o papel de coordenador, elaborar diagnóstico e planejamento estratégico das ações de formações inicial e continuada de professores e demais profissionais da educação em conformidade com a demanda regional, consoante previsão do Decreto 8.752/2016, art. 10. 
96. No documento que deu suporte às ações propostas em 2017, elaborado pela professora Maria Helena Guimarães de Castro, utilizaram-se apenas informações do Inep, sem apropriação dos dados de nenhuma das fontes internas do MEC e dos demais órgãos executores da Política. 
97. Tal situação vai contra o Decreto 8.752/2016, art. 10, o qual prevê que, além dos dados daquele Instituto, os instrumentos de planejamento da Política deverão se basear nas informações oficiais disponibilizadas por outras agências federais e pelas secretarias de educação dos estados, do Distrito Federal e dos municípios, em especial os indicadores do PAR.
98. Verificou-se também que não existem indicadores, sobretudo de eficiência e efetividade, que permitam realizar o monitoramento e a avaliação da Política durante e/ou depois da implantação das ações, a fim de propor revisão dos planos (arts. 8º e 9º do Decreto 8.752/2016) e subsidiar a tomada de decisões com foco no atingimento dos objetivos e no aperfeiçoamento da Política, consoante preceituam as boas práticas internacionais relativas ao componente Monitoramento e Avaliação do Referencial para Avaliação de Governança em Políticas Públicas do TCU 
99. O MEC reconhece essa fragilidade e definiu, como linha de ação da “Nova Política” lançada em 2017, a criação de um painel que coordene os dados existentes sobre formação de professores e sincronize as ações e programas com os princípios e pressupostos da Política proposta.
100. Uma das causas da situação constatada se encontra na dispersão de informações, em decorrência da diversidade de sistemas utilizados na gestão da Política, sem a comunicação entre si. Ao acessar os sistemas que gerenciam as ações da Política, tais como Sisfor, SisUAB e Plataforma Freire, observa-se que não há interação entre eles. Cada sistema cuida do seu nicho, sem permitir ao MEC ter uma clara definição dos fluxos de comunicação das informações avaliativas de modo a promover a retroalimentação tempestiva no âmbito do ciclo da Política.
101. As principais consequências dessa insuficiência de dados confiáveis e relevantes para dar suporte aos relatórios de desempenho da Política, além de prejuízos ao planejamento, à participação e à coordenação da Política, são, por exemplo, a oferta de ações sem levar em considerações as especificidades das realidades locais e regionais; a criação de novas ações sem realização de diagnóstico e identificação das necessidades das redes para assegurar a oferta em quantidade e nas localidades necessárias; e pulverização de ações formativas em nível nacional. 
102. As ações objeto das chamadas públicas realizadas em 2018 são evidências de que não houve informações suficientes para o MEC determinar os quantitativos necessário de ações das redes locais, pois: o programa Residência Pedagógica ofertou 45 mil bolsas, mas só houve demanda para 42.816; o Pibid ofertou 45 mil bolsas, mas houve demanda de 66.528 (48% a mais que o disponível) ; o Parfor tinha demanda para oitocentas turmas, mas foram ofertadas apenas 150.
103. Em relação à não observância das desigualdades regionais, especialistas do Ipea aduziram que as atuais ações não as atacam. Por exemplo, citam a Meta 16 do PNE, que em algumas regiões do país já está cumprida (Sul) , ao passo que em outras o cumprimento ainda está distante. Afirmam também que o MEC não tem foco, repassa os recursos sem critérios, sem avaliação e sem interação com a rede, e sem cobrar também os resultados esperados. 
104. Essas evidências são reforçadas no levantamento dos cursos atuais para profissionais da educação em exercício, produzido pelo Escritório de Gestão de Processos e Projetos Estratégicos do MEC, em maio de 2017, que, dentre outras conclusões, afirma que há pouco conhecimento sobre a aderência das formações ofertadas às necessidades da ponta (...) .
105. Nesse contexto, verifica-se o não atendimento do objetivo da Política que prevê: “identificar, com base em planejamento estratégico nacional, e suprir, em regime de colaboração, a necessidade das redes e dos sistemas de ensino por formação inicial e continuada dos profissionais da educação básica, de forma a assegurar a oferta em quantidade e nas localidades necessárias” (inc. III, art. 3º, do Decreto 8752/2016) . 
106. A atuação dos Fepads também fica prejudicada tendo em vista a carência de informações para elaborar e propor plano estratégico estadual, bem como acompanhar a execução do plano, avaliar e propor eventuais ajustes, com vistas ao aperfeiçoamento contínuo das ações da Política e de sua integração com as ações locais de formação.  
107. Todas essas consequências da disponibilidade insuficiente de dados confiáveis e relevantes para dar suporte aos relatórios de desempenho da Política terminam por impactar o conhecimento sobre a efetividade das ações e sobre a necessidade de eventuais ajustes, com vistas ao aperfeiçoamento contínuo das ações e à retroalimentação tempestiva no âmbito do ciclo da Política. 
108. Para solução das causas e mitigação dos efeitos apontados na situação encontrada, propõe-se determinar que o MEC encaminhe a este Tribunal, no prazo de sessenta dias, plano de ação com vistas à adoção de mecanismos efetivos para o monitoramento e a avaliação da Política, utilizando-se das diversas fontes de informação disponíveis, conforme disposições do Decreto 8.752/2016, arts. 7º a 10, e empenhando-se em aprimorar os sistemas de informação que gerenciam a Política para que disponham de processos, procedimentos e meios suficientes (recursos financeiros, pessoas, estrutura etc) para assegurar monitoramento e avaliação que forneçam informações confiáveis, tempestivas e necessárias para a tomada de decisão, em observância às boas práticas internacionais do componente Monitoramento e Avaliação do Referencial para Avaliação de Governança em Políticas Públicas do TCU.
109. Espera-se que a adoção das medidas propostas gere aperfeiçoamento da Política, devido à instituição de mecanismos de avaliação e monitoramento contínuo de suas ações, implementação de ações adequadas e em quantidades necessárias à realidade das redes e aumento do alcance de resultados, devido às melhorias no planejamento, na participação das instâncias de governança e na coordenação e na avaliação da Política.
III.5.	Deficiências na coordenação e na coerência da Política
110. Devido à falta de regulamentação do Decreto 8.752/2016, à falta do efetivo funcionamento das instâncias de governança, à inexistência de planos estratégicos e à insuficiência dados relevantes disponíveis sobre o desempenho da Política, não foram estabelecidos mecanismos de articulação, comunicação e colaboração que permitissem alinhar estratégias e operações das organizações envolvidas, o que provocou falta de integração interna e externa da intervenção estatal, impactando o regime de colaboração e o alcance de resultados.
111. Nacionalmente, o Decreto 8.752/2016 define que a coordenação da Política cabe ao MEC, conforme arts. 1º, § 3º, e 8º, parágrafo único. Outros dispositivos ao longo da norma reforçam esse papel de coordenador, que deve ser exercido juntamente com o Comitê Gestor Nacional, o qual também possui importantes atribuições relacionadas à coordenação da Política, definidas no art. 6º.
112. No nível local, o Decreto atribui aos Fepads funções de coordenação, como a realização de planejamento, avaliação e debates para o aperfeiçoamento da Política, o que em geral é feito com o apoio das respectivas secretarias estaduais, que lideram a articulação entre os atores em cada estado, embora 28% dos municípios tenham indicado no PAR que não recebem assistência técnica da secretaria de educação do estado na gestão das políticas educacionais.
113. Entretanto, para além da falta do efetivo funcionamento das instâncias de governança e desse indicativo de relativa falta de apoio das secretarias estaduais, verificou-se que não ocorre a devida coordenação até mesmo entre os órgãos federais responsáveis pela Política.
114. O MEC afirmou que cabe a cada unidade executora o desenvolvimento da proposta de implementação de suas ações de formação e a articulação com os atores envolvidos, o que denota que as ações são definidas e executadas sem coordenação com as diversas organizações que fazem parte da Política, o que é confirmado pelos gestores da Capes, que mencionaram como ponto fraco a falta de articulação no âmbito da Política e de maior integração entre programas e agências.
115. Outro fato que exemplifica a falta de coordenação entre os órgãos federais é a afirmação de gestores do MEC de que o FNDE não é responsável por nenhuma ação específica da Política, embora o Fundo atue na gestão dos programas Formação pela Escola e Formação de Tutores, mas, mesmo assim, não participa das reuniões e definições sobre a Política em geral.
116. A falta de coordenação atinge até mesmo a interação entre FNDE e Capes, organizações responsáveis pela concessão de bolsas no âmbito da Política, conforme a Lei 11.273/2006, pois, embora tenha existido grupo de trabalho para estudar o tema, há certa indefinição entre o Fundo e a Coordenação sobre quais acumulações de bolsas são possíveis.
117. Há consenso, entre especialistas externos à execução da Política e atores locais no âmbito do Rio Grande do Norte, no sentido de que o MEC não tem exercido adequadamente a coordenação da intervenção estatal. Por exemplo, gestores da UFRN apontaram que não funciona o sistema articulado que o MEC deveria coordenar, havendo falta de articulação entre as próprias Secretarias do Ministério na definição de ações, como a SEB e a Secretaria de Educação Continuada, Alfabetização, Diversidade e Inclusão (Secadi) , além de que o MEC altera ações da Política sem ouvir previamente as IES, que são as unidades executoras.
118. Por fim, um exemplo de que os atores da Política estão agindo descoordenadamente é a formação continuada a nível de pós-graduação, em que, apesar de haver a Meta 16 do PNE relacionada ao tema e linhas de ação definidas para esse tipo de formação, há relativa falta de apoio das secretarias locais para que os profissionais adiram às ações, cuja efetividade é até mesmo contestada, conforme indicam as entrevistas realizadas e as respostas às questões do PAR.
119. Pelo exposto, verifica-se que a Política de Formação possui deficiências em relação aos mecanismos de coordenação e coerência, essenciais para a adequada governança de qualquer intervenção estatal, como ressalta o Referencial para Avaliação de Governança em Políticas Públicas do TCU, que estabelece como uma boa prática, relacionada ao tema, a “Coerência entre as políticas públicas, de forma que as ações e os objetivos específicos das intervenções empreendidas pelas diversas entidades sejam alinhados, os resultados esperados possam ser alcançados e reforcem-se mutualmente, ampliando o impacto ao cidadão”.
[figuras]
120. Tendo em vista que os componentes de governança de políticas públicas são muito relacionados entre si, de modo que a transversalidade de suas características e boas práticas pode provocar até mesmo sobreposição em determinados aspectos, considera-se que as falhas relativas aos outros componentes de governança, mencionadas nos capítulos anteriores, foram causa para a situação tratada neste capítulo, relativa à falta de coordenação da Política.
121. Com efeito, em relação ao componente Institucionalização, constatou-se que, em decorrência da falta de regulamentação da Política, não houve a definição clara e formal dos objetivos, papéis, responsabilidades, recursos e obrigações de todos os envolvidos (matriz de responsabilidades) e dos principais processos decisórios, o que provocou prejuízo à coordenação da Política, que passa a ser executada sem que todos os envolvidos possuam plena ciência de quais são suas atribuições na execução da intervenção estatal, como exercê-las e como integrá-las às atribuições dos outros atores.
122. Quanto ao componente Participação, constatou-se que as instâncias de governança previstas no Decreto 8.752/2016, que são o espaço adequado para facilitar a interlocução dos diversos atores e permitir a devida participação na formulação e na gestão da Política, estão com o funcionamento comprometido, prejudicando o aperfeiçoamento contínuo da intervenção, que é feita sem a participação de todos os interessados em seus principais processos decisórios.
123. Em relação ao componente Planos e Objetivos, constatou-se que, devido à inexistência de planos estratégicos nos moldes definidos pelo Decreto 8.752/2016, a Política está sendo executada sem a realização do adequado diagnóstico prévio e sem a definição precisa de objetivos, metas, resultados esperados e marcos temporais, o que deveria, na verdade, ser de conhecimento de todos os atores envolvidos, de modo a nortear sua atuação e coordenar seus esforços.
124. Por fim, quanto ao componente Monitoramento e Avaliação, constatou-se a insuficiência de dados disponíveis, confiáveis e relevantes para dar suporte aos relatórios de desempenho da Política. Sem informações completas e suficientes para se promover a avaliação das ações e da Política como um todo, há prejuízo para o aperfeiçoamento constante, impossibilitando aos atores envolvidos discutirem entre si as eventuais mudanças necessárias e se ajustarem ao estabelecido, de modo a iniciar a execução coordenada de um novo ciclo da intervenção estatal.
125. Todas essas falhas comprometem a adequada coordenação da Política de Formação, que é uma intervenção estatal transversal e descentralizada e depende diretamente da atuação de diversos atores e esferas para que seja bem executada, tais como profissionais e escolas da educação básica, secretarias de educação municipais e estaduais, IES, professores universitários, estudantes de licenciatura, secretarias do MEC, Capes e FNDE.
126. Como consequência dessa falta de coordenação e coerência há, por exemplo, a falta de integração interna e externa da Política, cuja importância é evidenciada pelo art. 1º, § 3º, do Decreto 8.752/2016, ao definir que cabe ao MEC coordenar a Política e assegurar sua coerência com “as iniciativas e os programas de formação implementados pelos Estados, pelo Distrito Federal e pelos Municípios” e “os programas e as ações supletivas do referido Ministério”.
127. Outros dispositivos do Decreto ressaltam a necessidade de integração (arts. 4º, parágrafo único, 6º, inc. II, e 7º, incs. II e III) , ao passo que o Referencial do TCU define que as políticas públicas “devem ser integradas, tanto interna quanto externamente, de forma que as ações e os objetivos específicos das intervenções empreendidas pelas diversas partes interessadas sejam alinhados para se reforçar mutuamente” (peça 9, p. 59) .
128. Há evidências de que não está havendo a devida integração interna da Política, pois gestores do MEC e da Capes afirmaram que os órgãos federais em geral não possuem conhecimento sobre as ações dos outros entes, o que pode levar à sobreposição de esforços com a União. Ademais, além dos dados da Figura 9, relativos aos cursos de mestrado profissional, as respostas do PAR indicam que também os cursos do Parfor não atendem satisfatoriamente os entes locais.
[figuras]
129. Inclusive, por meio de levantamento de cursos feito em maio de 2017, o Escritório de Gestão de Processos e Projetos Estratégicos do MEC concluiu pela existência de quatro problemas críticos: i) ausência de avaliação de qualidade e efetividade dos cursos e das instâncias executoras; ii) baixa governabilidade do MEC em relação à oferta de cursos e à execução do recurso transferido; iii) pouco conhecimento sobre a aderência das formações ofertadas às necessidades da ponta; iv) necessidade de alinhamento das formações com os planos e programas de educação emergentes.
130. Essa falta de integração de ações e coordenação de esforços dificulta a divisão de responsabilidades, com o estabelecimento de compromissos e contrapartidas pelos entes locais (arts. 9º, inc. III, e 11, §§ 2º e 3º, do Decreto 8.752/2016) , além de que pode causar a sobrecarga de algum ente em determinadas áreas e dificultar que os entes se fortaleçam localmente na execução da Política, criando mecanismos próprios para atender às contrapartidas oferecidas.
131. Para além da falta de integração interna da Política, foi apontada também a falta de integração externa, outro fator que dificulta o êxito da intervenção governamental, uma vez que para a melhoria da qualidade do ensino são necessárias diversas condições além da adequada qualificação dos profissionais da educação básica.
132. Um exemplo muito mencionado sobre a falta de integração externa para melhoria dos resultados do ensino são as contradições existentes entre ações da Política de Formação e a baixa valorização dos profissionais da educação básica, atacada por política específica (piso salarial nacional) e objeto da Meta 17 do PNE.
133. Apesar dessas ações voltadas à valorização, verifica-se que, mesmo nos entes que observam o piso estabelecido, a remuneração e as condições de trabalho não são capazes de tornar a carreira docente atraente na educação básica. Assim, mesmo que seja consenso que a qualidade da educação básica depende, além da adequada formação dos profissionais, de condições de trabalho e planos de carreira adequados, a valorização dos profissionais da educação básica ainda não é realidade, o que acaba prejudicando, por exemplo, as ações continuadas a nível de pós-graduação previstas na Política de Formação, pois os profissionais capacitados geralmente procuram novas oportunidades de trabalho fora da educação básica pública.
134. Um case de sucesso que exemplifica a importância da integração externa das políticas é a experiência do município de Sobral/CE, que possui o maior Índice de Desenvolvimento da Educação Básica (Ideb) do país da rede pública no ensino fundamental, êxito conseguido devido a uma série de fatores e investimentos em diversas áreas, que não só a formação de professores, como: i) definição da educação como área prioritária, por meio de alinhamento entre as instâncias políticas; ii) políticas fortemente institucionalizadas, tendo visão de longo prazo; iii) avaliação continuada para direcionamento das ações; iv) sistema de bonificação e meritocracia; v) elaboração de material didático de qualidade; e vi) sensibilização da comunidade.
135. Essa situação encontrada de falta de coordenação e suas consequências imediatas podem impactar, ao fim, o regime de colaboração entre as esferas de governo e os sistemas de ensino, mencionado no capítulo sobre a Institucionalização, e o alcance de resultados.
136. Quanto ao alcance de resultados, o Decreto 8.752/2016, art. 3º, inc. II, prevê que um de seus objetivos é induzir avanços na qualidade da educação básica, com a aprendizagem adequada à etapa ou à modalidade cursada pelos estudantes.
137. No entanto, a atuação descoordenada da Política não tem conseguido proporcionar as melhoras esperadas na qualidade da educação básica, conforme consigna o documento do Grupo de Trabalho de Formação Continuada do Consed, ao estatuir que “há um reconhecimento por parte de gestores públicos de diversas redes de ensino no Brasil de que as atuais políticas de formação continuada poderiam gerar melhores resultados, considerando o volume de recursos que se tem investido nelas ao longo das últimas décadas” (peça 12, p. 1-17, e peça 35) .
[figura]
138. Para se ter uma ideia de quanto os resultados acima ainda estão distantes de uma educação de qualidade, menciona-se que os níveis de desempenho esperado para as proficiências mais altas em Língua Portuguesa são iguais ou maiores que 325, 375 e 400, respectivamente para o 5º ano do ensino fundamental, o 9º ano do ensino fundamental e a 3ª série do ensino médio. Para as proficiências em Matemática, os valores são 350, 400 e 450.
139. Para solução das causas e mitigação dos efeitos apontados na situação encontrada, propõe-se determinar que o MEC encaminhe a este Tribunal, no prazo de sessenta dias, plano de ação com vistas a regulamentar e promover o aprimoramento da coordenação no âmbito da Política Nacional de Formação dos Profissionais da Educação Básica, conforme disposições do Decreto 8.752/2016, art. 1º, § 3º; 4º, parágrafo único; 6º; 7º; 8º, parágrafo único; 9º, inc. III; e 11, §§ 2º e 3º, empenhando-se em estabelecer mecanismos de articulação, comunicação e colaboração que permitam alinhar estratégias e operações das organizações envolvidas na execução da Política, em observância às boas práticas internacionais do componente Coordenação e Coerência do Referencial para Avaliação de Governança em Políticas Públicas do TCU, atentando-se, também, para: i) o papel de coordenador da Política atribuído ao MEC; ii) as funções de natureza de coordenação entre as atribuições do Comitê Gestor Nacional, a nível nacional, e dos Fepads, a nível local; iii) as competências da SEB mais diretamente relacionadas à Política, conforme Anexo I do Decreto 9.005/2017, art. 11, inc. II, III e VII; iv) a necessidade de coerência e integração das ações da Política, interna e externamente; e v) a divisão de responsabilidades entre os partícipes, com o estabelecimento de compromissos e contrapartidas pelos entes locais, a constar nos planos estaduais estratégicos.
140. Espera-se que a adoção das medidas propostas gere amadurecimento do regime de colaboração entre as esferas de governo e os sistemas de ensino, ações mais bem formatadas e aumento do alcance de resultados, decorrente das melhorias na coordenação da Política.
IV.	Conclusão
141. A baixa qualidade da educação básica no Brasil tem como uma das principais causas a inadequada formação dos profissionais que atuam nessa etapa do ensino, já que o professor é um dos fatores que têm maior peso na determinação do desempenho dos alunos.
142. O país ainda encontra dificuldades para prover os profissionais com formação inicial adequada e, além disso, com formação continuada que lhes permita superar os desafios inerentes à realidade dinâmica das escolas hoje em dia.
143. Nesse contexto, as ações executadas no âmbito da Política Nacional de Formação dos Profissionais da Educação Básica não estão conseguindo obter avanços significativos na melhora da qualidade da educação básica.
144. Um dos motivos é a baixa institucionalização da Política, que não foi devidamente regulamentada, conforme exigências do art. 18 do Decreto 8.752/2016. Desse modo, os atores envolvidos executam as ações sem a definição clara e formal dos principais processos decisórios e dos papéis de cada um, o que acaba provocando estabelecimento de normas fragmentadas, esparsas e conflitantes pelos órgãos executores, insegurança jurídica na execução das ações e prejuízo ao regime de colaboração entre as esferas de governo e os sistemas de ensino, o que é fundamental para que as políticas educacionais tenham efetividade.
145. O regime de colaboração é afetado também pela falta de efetivo funcionamento das instâncias de governança previstas no Decreto 8.752/2016 (Comitê Gestor Nacional e Fóruns Estaduais Permanentes de Apoio à Formação dos Profissionais da Educação Básica) . O Comitê Gestor Nacional não tem atuado e os fóruns estaduais, em sua maioria, ou também não têm atuado ou não possuem a representatividade requerida pelo parágrafo único do art. 7º do Decreto 8.752/2016.
146. Sem o adequado funcionamento dessas instâncias, não há a participação de todas as partes interessadas nos processos decisórios da Política, nem espaço adequado para facilitar a interlocução entre os diversos atores, situação que traz como consequências, por exemplo, definição de ações sem a participação dos órgãos executores, maior suscetibilidade a alterações nas ações com finalidade política, maior exposição às pressões dos atores interessados e criação de instâncias diversas pelos próprios órgãos executores, impactando, ao fim, a formação de agenda permanente de debates para o aperfeiçoamento da Política.
147. Na esteira dessas constatações, verificou-se que a Política atualmente não é orientada por Planejamento Estratégico Nacional e planos estratégicos estaduais, nos moldes definidos pelos arts. 8º a 11 do Decreto 8.752/2016, sem a consideração adequada às necessidades de formação e à capacidade de atendimento das instituições envolvidas e sem a definição precisa de objetivos, metas, resultados esperados, marcos temporais e visão de longo prazo da Política. Esse contexto gera consequências como falta de critérios para priorização e definição de ações e impacta a oferta de ações em quantidade e nas localidades necessárias e a redução das desigualdades sociais e educacionais, que são objetivo e princípio da Política, respectivamente.
148. A elaboração dos planos estratégicos é dificultada pela insuficiência de dados disponíveis, confiáveis e relevantes, sobre a Política, o que prejudica também o conhecimento sobre a efetividade das ações e a necessidade de eventuais ajustes, com vistas ao aperfeiçoamento contínuo.
149. Todas essas falhas contribuem para que o MEC não exerça adequadamente seu papel de coordenador da Política, que está sendo executada sem adequados mecanismos de articulação, comunicação e colaboração que permitam alinhar estratégias e operações das organizações envolvidas, o que provoca falta de integração entre as ações da própria Política e falta de integração com outras políticas educacionais e sociais em geral, limitando o alcance de resultados e impactando, novamente, o regime de colaboração entre as esferas de governo e os sistemas de ensino.
150. Para solução das principais causas dos problemas identificados, propõe-se que o MEC apresente plano de ação com vistas a promover a devida regulamentação da Política, o efetivo funcionamento das instâncias de governança, a elaboração do Plano Estratégico Nacional e dos planos estratégicos estaduais, a adoção de mecanismos de monitoramento e avaliação, e o aprimoramento da coordenação no âmbito da Política, em respeito aos requisitos do Decreto 8.752/2016 e empenhando se para incorporar as boas práticas sobre os componentes “Institucionalização”, “Participação”, “Planos e Objetivos”, “Monitoramento e Avaliação” e “Coordenação e Coerência” do Referencial para Avaliação de Governança em Políticas Públicas do TCU.
151. Além disso, sugere-se, como possibilidade de trabalho futuro, as fiscalizações propostas na peça 36, destes autos.
152. Reputa-se que o monitoramento das medidas propostas seja mais eficiente caso seja realizado em conjunto com a SecexEducação, unidade especializada no tema e que possui maior interação com os órgãos federais responsáveis pela Política.
153.	Como benefício decorrente dessas medidas, espera-se o amadurecimento do regime de colaboração entre as esferas de governo e os sistemas de ensino, de modo a priorizar as ações de formação em quantidade e nas localidades necessárias e, com isso, reduzir as desigualdades sociais e educacionais, aumentar o alcance de resultados e melhorar a qualidade da educação básica.
V. Proposta de Encaminhamento
154. Ante o exposto, submete-se o presente relatório à consideração superior, para posterior encaminhamento ao gabinete do relator, Ministro Walton Alencar Rodrigues, via Segecex, Coestados, Coger e SecexEducação, com as seguintes propostas:
154.1. com fundamento no art. 250, inciso II, do Regimento Interno do TCU, determinar ao Ministério da Educação (MEC) que encaminhe a este Tribunal, no prazo de sessenta dias, plano de ação com vistas a promover:
154.1.1. a devida regulamentação da Política Nacional de Formação dos Profissionais da Educação Básica, de que tratam os incisos I, II, III do caput do art. 61 da Lei 9.394/1996 e a Lei 13.005/2014 (PNE 2014-2024) , em especial a sua meta 15 e estratégias 15.1 a 15.13 e, conforme exigências do Decreto 8.752/2016, arts. 5º, parágrafo único, 11, §§ 1º e 2º, e 18, empenhando-se em definir clara e formalmente os objetivos, papéis, responsabilidades, recursos e obrigações de todos os envolvidos (matriz de responsabilidades) e os principais processos decisórios, em observância às boas práticas internacionais do componente Institucionalização do Referencial para Avaliação de Governança em Políticas Públicas do TCU;
154.1.2. o efetivo funcionamento das instâncias de governança e negociação previstas no art. 7º, parágrafo 5º, da Lei 13.005/2014 (PNE 2014-2024) , com atribuições e composição definidas na Portaria MEC 619/2015, e no  art. 5º do Decreto 8.752/2016 (Comitê Gestor Nacional e Fóruns Estaduais Permanentes de Apoio à Formação dos Profissionais da Educação Básica) , cujas atribuições e composição mínima estão definidas nos arts. 6º e 7º desse mesmo Decreto, empenhando-se em fomentar a devida participação social e de demais partes interessadas nos processos decisórios da Política e, assim, criar espaço adequado para facilitar a interlocução entre os diversos atores, em observância às boas práticas internacionais do componente Participação do Referencial para Avaliação de Governança em Políticas Públicas do TCU;
154.1.3. a elaboração do Planejamento Estratégico Nacional e dos Planos estratégicos estaduais no âmbito da Política Nacional de Formação dos Profissionais da Educação Básica, conforme disposições da estratégia 15.1 do PNE 2014-2024 e do  Decreto 8.752/2016, arts. 4º a 11, empenhando-se em contemplar diagnóstico das necessidades de formação e da capacidade de atendimento das instituições envolvidas (art. 3º, inc. III, e 9º, inc. I, do referido Decreto) e estabelecer objetivos suficientemente precisos para permitir uma delimitação nítida de seu campo de atuação, traduzindo-os, por sua vez, em metas, resultados esperados e marcos temporais precisos e objetivamente caracterizados, que concorram para a consecução dos propósitos mais gerais da intervenção pública, em observância às boas práticas internacionais do componente Planos e Objetivos do Referencial para Avaliação de Governança em Políticas Públicas do TCU;
154.1.4. a adoção de mecanismos efetivos para o monitoramento e a avaliação da Política Nacional de Formação dos Profissionais da Educação Básica e a revisão anual dos planos estratégicos, utilizando-se das diversas fontes de informação disponíveis, conforme disposições do art. 5º da Lei do PNE e do Decreto 8.752/2016, arts. 7º a 10, e empenhando-se em aprimorar os sistemas de informação que gerenciam a Política para que disponham de processos, procedimentos e meios suficientes para assegurar monitoramento e avaliação que forneçam informações confiáveis, tempestivas e necessárias para a tomada de decisão, em observância às boas práticas internacionais do componente Monitoramento e Avaliação do Referencial para Avaliação de Governança em Políticas Públicas do TCU;
154.1.5. o aprimoramento da coordenação no âmbito da Política Nacional de Formação dos Profissionais da Educação Básica, empenhando-se em estabelecer mecanismos de articulação, comunicação e colaboração entre União, estados, Distrito Federal e municípios que permitam alinhar estratégias e operações das organizações envolvidas na execução da Política, em observância ao art. 23, V, da Constituição Federal e às disposições do art. 7º e 8º da Lei do PNE e às boas práticas internacionais do componente Coordenação e Coerência do Referencial para Avaliação de Governança em Políticas Públicas do TCU, atentando-se, também, para:
a) o papel de coordenador da Política atribuído ao MEC, conforme art. 87, parágrafo único, inciso II, da Constituição Federal e do Decreto 8.752/2016, art. 1º, § 3º, e art. 8º, parágrafo único;
b) as funções de natureza de coordenação entre as atribuições do Comitê Gestor Nacional, a nível nacional, e dos respectivos Fóruns Estaduais Permanentes de Apoio à Formação dos Profissionais da Educação Básica, a nível local, conforme Decreto 8.752/2016, art. 6º e 7º;
c) as competências da Secretaria de Educação Básica mais diretamente relacionadas à Política, conforme Decreto 9.005/2017, art. 11, inc. II e VII;
d) a necessidade de coerência e integração das ações da Política, interna e externamente, conforme Decreto 8.752/2016, art. 1º, § 3º, inc. IV e V; art. 4, parágrafo único; art. 6º, inc. II; e art. 7º, incs. II e III;
e) a divisão de responsabilidades entre os partícipes, com o estabelecimento de compromissos e contrapartidas pelos entes locais, a constar nos planos estaduais estratégicos, conforme Decreto 8.752/2016, art. 9º, inc. III, e art. 11, §§ 2º e 3º;
154.2. com fundamento no art. 250, inciso II, do Regimento Interno do TCU, determinar à Segecex que inclua nos Planos Operacionais de Controle Externo deste Tribunal as fiscalizações contidas na peça 36, levando-se em consideração a necessária articulação entre as suas unidades para a realização dos trabalhos propostos 
154.3.  classificar a peça 36 dos autos como sigilosa, nos termos do art. 9º, inciso VIII, da Resolução TCU 294/2018;
154.4. autorizar o monitoramento da implementação das deliberações do acórdão que vier a ser proferido, em conjunto, com a SecexEducação; e
154.5. encaminhar cópia do acórdão que vier a ser proferido à Comissão de Educação da Câmara dos Deputados, à Comissão de Educação, Cultura e Esporte do Senado Federal, à Coordenação de Aperfeiçoamento de Pessoal de Nível Superior (Capes) , ao Fundo Nacional de Desenvolvimento da Educação (FNDE) , ao Instituto Nacional de Estudos e Pesquisas Educacionais Anísio Teixeira (Inep) , ao Instituto de Pesquisa Econômica Aplicada (Ipea) , ao Ministério da Transparência e Controladoria-Geral da União (CGU) , ao Conselho Nacional de Secretários de Educação (Consed) e à União Nacional dos Dirigentes Municipais de Educação (Undime) , aos TCEs/TCMs, e às instâncias responsáveis pelo monitoramento e avaliação do PNE 2014-2024 previstas em seu art. 5º; 
154.6. arquivar os presentes autos.

não há

Não atuou.

LEVANTAMENTO. POLÍTICA NACIONAL DE FORMAÇÃO DOS PROFISSIONAIS DA EDUCAÇÃO BÁSICA. LACUNAS NA REGULAMENTAÇÃO DA POLÍTICA. PLANEJAMENTO INCIPIENTE. PROPOSTA DE FISCALIZAÇÃO. DETERMINAÇÃO. PLANO DE AÇÃO.

RELATÓRIO DE LEVANTAMENTO (RL)

Secretaria do TCU no Estado do Rio Grande do Norte (Sec-RN).

Trata-se de levantamento feito sobre a Política Nacional de Formação dos Profissionais da Educação Básica, com o objetivo de consolidar informações e identificar pontos de controle.
De acordo com resultados divulgados em 2015 pelo Programa Internacional de Avaliação de Alunos (Pisa) , da Organização para a Cooperação e Desenvolvimento Econômico (OCDE) , o Brasil está nas últimas colocações no ranking dos setenta países considerados: 59º em leitura, 63º em ciências e 65º em matemática.
Reconhecida a importância e a influência do professor no aproveitamento e desempenho escolar dos alunos, o Plano Nacional de Educação (PNE) , instituído pela Lei 13.005/2014, previu: (i) formação superior de todos os professores da Educação Básica (infantil, fundamental e ensino médio) , por meio de curso de licenciatura na área de conhecimento em que atuam, até 2024 (meta 15) ; e (ii) formação em nível de pós-graduação de 50% dos professores da educação básica até 2024, assim como a garantia da formação continuada a todos os profissionais da educação básica em sua área de atuação (meta 16) . 
O cumprimento dessas metas passa pela efetiva implementação da Política Nacional de Formação dos Profissionais da Educação Básica, cujos princípios, objetivos e demais referenciais para planejamento e implementação das ações e dos programas integrados e complementares, a cargo dos estados, dos municípios e do Distrito Federal, foram estabelecidos por meio do Decreto 8.752/2016.
A cooperação e a articulação entre os entes federativos são destacadas entre os princípios fundantes da Política, a fim de garantir a oferta dos cursos de formação aonde se fizerem necessários, em vista das desigualdades sociais e educacionais existentes no país. 
Para tanto, o Ministério da Educação atua como coordenador da política, por meio da Secretaria de Educação Básica (SEB) , enquanto a gestão e execução ficam a cargo da Coordenação de Aperfeiçoamento de Pessoal de Nível Superior (Capes) , do Fundo Nacional de Desenvolvimento da Educação (FNDE) , das instituições de ensino superior (IES) e das instituições estaduais e municipais de ensino. O planejamento estratégico, acompanhado das funções de revisão, acompanhamento e aperfeiçoamento, foi atribuído ao Comitê Gestor Nacional e aos Fóruns Estaduais Permanentes de Apoio à Formação dos Profissionais da Educação Básica (Fepads) .
O público-alvo da Política Nacional de Formação dos Profissionais da Educação Básica foi delimitado a partir do Censo da Educação Básica realizado em 2017. Dos 2.192.224 professores que lecionam na educação básica, aproximadamente 20% ainda não possuem curso superior completo.
Cumprida a etapa de execução do levantamento, os seguintes achados foram registrados: (i) baixa institucionalização; (ii) inadequada participação das partes interessadas nos processos decisórios; (iii) deficiências no planejamento estratégico; (iv) deficiências no monitoramento e na avaliação; e (v) deficiências na coordenação das atividades afins.
A reduzida institucionalização decorre da falta de delimitação das atribuições e competências dos agentes envolvidos na implementação das ações, o que deveria ter sido feito pelo MEC, consoante previsto no art. 18 do Decreto 8.752/2016.
O regime de colaboração e a articulação entre os agentes da política estão prejudicados ante a não implementação das instâncias de planejamento previstas. Enquanto é incipiente a atuação do Comitê Gestor Nacional, os Fóruns Estaduais Permanentes de Apoio à Formação dos Profissionais da Educação Básica não possuem o alcance e a representatividade prevista. Disso resulta que o Planejamento Estratégico Nacional proposto pelo MEC não foi analisado, aprovado e consolidado nas esferas nacional, estadual e municipal, em desacordo com o previsto no art. 8º do Decreto 8.752/2016.
Como acertadamente destacado pela equipe de levantamento, a falta de planejamento resulta na ausência de critérios para priorização e definição das ações a serem implementadas, com prejuízo evidente para o atingimento das metas do PNE e em sentido oposto aos princípios e objetivos definidos para a política.
A partir do cenário delineado, acolho a proposta formulada pela equipe de fiscalização, para que seja determinado ao MEC a elaboração de plano de ação tendente a sanear as lacunas existentes na regulamentação da Política Nacional de Formação dos Profissionais da Educação Básica, haja vista a atribuição conferida a esse órgão pelo art. 18 do Decreto 8.752/2016.
No que se refere à proposta de fiscalização consignada na peça 36, encaminho-a à consideração da Secretaria-Geral de Controle Externo, para que avalie sua oportunidade e conveniência, haja vista as modificações implementadas na estrutura organizacional das secretarias nos estados e o Plano Operacional estabelecido para o biênio 2019-2020.
Ante o exposto, VOTO no sentido de que o Tribunal adote a deliberação que ora submeto à apreciação deste Colegiado.
TCU, Sala das Sessões Ministro Luciano Brandão Alves de Souza, em 20 de março de 2019.
WALTON ALENCAR RODRIGUES 
Relator